臺灣臺北地方法院民事判決
　　　　　　　　　　　　　　　　  110年度北簡字第3413號
原      告  張文賢  

訴訟代理人  賴宜君  
被      告  王添有  



訴訟代理人  沈惠珠律師
上列當事人間請求修復漏水等事件，本院於民國111年7月18日言
詞辯論終結，判決如下：
    主      文
被告應將門牌號碼臺北市○○區○○路○段○○○巷○弄○○○號四樓房屋，
按照社團法人台灣防水工程技術協進會中華民國一一０年九月二
十二日台防（一一０）工協會字第三０五號鑑定報告書（附件五）
第三十六至四十二頁所載處理順序及工程項目修復至不漏水狀態
。
被告應給付原告新臺幣玖萬肆仟伍佰貳拾玖元，及其中新臺幣伍
萬壹仟貳佰伍拾元自民國一一０年一月一日起，暨其中新臺幣肆
萬參仟貳佰柒拾玖元自民國一一一年五月二十四日起，均至清償
日止，按週年利率百分之五計算之利息。
原告其餘之訴駁回。
訴訟費用新臺幣由被告負擔二十分之十三，餘由原告負擔。
本判決第一項得假執行。但被告以新臺幣壹拾萬壹仟貳佰壹拾元
為原告預供擔保，得免為假執行。
本判決第二項得假執行。但被告以新臺幣玖萬肆仟伍佰貳拾玖元
為原告預供擔保，得免為假執行。
    事實及理由
壹、程序方面：
    按訴狀送達後，原告不得將原訴變更或追加他訴，但擴張或
    減縮應受判決事項之聲明，不在此限。又不變更訴訟標的，
    而補充或更正事實上或法律上之陳述者，非為訴之變更或追
    加。民事訴訟法第255條第1項第3款及第256條分別定有明文
    。查原告起訴時訴之聲明原為：「（一）被告應將臺北市○○
    區○○路0段000巷0弄00號3樓房屋（下稱系爭3樓）修復漏水
    至臺北市○○區○○路0段000巷0弄00號4樓房屋（下稱系爭4樓
    ）無漏水之狀態。（二）被告應給付原告新臺幣（下同）5
    萬1,250元，及自本起訴狀繕本送達翌日起按週年利率5％計
    算之利息。（三）原告願供擔保，請准宣告假執行。」（見
    本院卷第9頁），嗣於民國110年12月1日及111年5月6日具狀
    變更訴之聲明為：「（一）被告應依社團法人台灣防水工程
    技術協進會（下稱防水協進會）110年9月3日製作之鑑定報
    告書（下稱系爭鑑定報告書）所載修復方式，將系爭3樓修
    復漏水至系爭4樓無漏水之狀態。（二）被告應給付原告19
    萬9,029元，及其中5萬1,250元自起訴狀繕本送達翌日起至
    清償日止、其餘14萬7,779元自準備一暨減縮聲明狀繕本送
    達被告翌日起至清償日止，均按週年利率5％計算之利息。（
    三）原告願供擔保，請准宣告假執行。」（見本院卷第247
    頁、第327頁），核其訴之聲明第1項屬補充法律上之陳述，
    其餘則屬擴張應受判決事項之聲明，與前揭規定相符，應予
    准許。
貳、實體方面：
一、原告起訴主張：原告為系爭3樓之所有權人，被告為系爭4樓
    之所有權人，因系爭3樓之後陽台天花板自109年8月起即有
    漏水情形，又被告就系爭4樓負有管理、維護及修繕之注意
    義務，然卻長期未盡其注意義務，致系爭4樓後陽台排水管
    及浴廁防水層老舊，造成系爭3樓後陽台及房間天花板因系
    爭4樓漏水而坍塌、發霉，並導致系爭3樓牆面油漆剝落產生
    白華（壁癌）現象，甚且造成電線接頭漏電須修復。是被告
    除應將系爭4樓修繕致不漏水狀態外，尚應賠償原告系爭3樓
    之後陽台天花板修復費用3萬4,590元、房間天花板修復費用
    5萬3,939元、查修線路及更換線路費用6,000元、天花板開
    孔費用4,500元，以及漏水期間造成原告生活上之不便與精
    神耗損之精神慰撫金10萬元，以上合計19萬9,029元（計算
    式：3萬4,590元＋5萬3,939元＋4,500元＋10萬元＝19萬9,029元
    ），爰依民法767條第1項中段、184條第1項前段、191條第1
    項、195條第1項及第213條第1項、第3項等規定提起本件訴
    訟等語。並聲明：（一）被告應依防水協進會110年9月3日
    製作之系爭鑑定報告書所載修復方式，將系爭3樓至系爭4樓
    修復至無漏水之狀態。（二）被告應給付原告19萬9,029元
    ，及其中5萬1,250元自起訴狀繕本送達翌日起至清償日止、
    其餘14萬7,779元自準備一暨減縮聲明狀繕本送達被告翌日
    起至清償日止，均按週年利率5％計算之利息。（三）原告願
    供擔保，請准宣告假執行。
二、被告則以：兩造曾於109年12月4日就本件漏水事件以4,000
    元和解。又依系爭鑑定報告書可知，系爭3樓房間及後陽台
    天花板於測量前之數據為11.2％-16.％，其濕度指示屬「DRY
    乾」，且鑑定當日被告有在系爭4樓之後陽台使用水之情形
    ，於防水協進會勘查人員放水測量前，系爭3樓房間及後陽
    台天花板均呈現乾燥狀態，並無滲漏水現象，顯見系爭4樓
    並未造成系爭3樓房間及後陽台天花板漏水之情形。另鑑定
    機關並未明確指出系爭4樓排水管及地坪與排水管周邊混凝
    土破損或裂縫所在位置，或提出系爭4樓後陽台防水層防水
    年限已到期或破損氧化之證明，亦未就該破損位置為使用水
    前後含水分之測量，顯見系爭鑑定報告書所述之漏水原因僅
    屬鑑定機關之臆測並非事實，且防水協進會補充鑑定亦回覆
    本件裂縫處位於系爭3樓房間及後陽台天花板之頂板，更可
    證系爭3樓漏水與系爭4樓無關。再者，鑑定機關以非常態蓄
    水方式將系爭4樓後陽台蓄水長達1時30分鐘，將可能造成樓
    地板之水氣增強，而系爭4樓平時不可能以此方式使用後陽
    台，故系爭鑑定報告書應不得作為判決依據。此外，倘系爭
    4樓確實有造成系爭3樓房間及後陽台天花板漏水，然依公寓
    大廈管理條例第12條規定，維修費用亦應由兩造共同負擔，
    且系爭鑑定報告書係建議系爭4樓後陽台之外牆需打除及將
    系爭3、4樓塗布建物非原建築時之防水材，此部分均超出原
    建築物之原有設施，被告應僅需將系爭4樓之樓地板修復致
    不漏水狀態即可，並無此增設新設施之義務。況系爭4樓後
    陽台防水層亦可能因使用年限而出現破損或氧化現象，此自
    然老化現象自不可歸責被告等語，資為抗辯。並聲明：原告
    之訴駁回。
三、經查，原告為系爭3樓所有權人、被告為系爭4樓所有權人等
    情，此有系爭3樓建物所有權狀及系爭4樓建物登記第三類謄
    本及第一類謄本在卷可稽（見本院卷第17至19頁、第399頁
    ），且為兩造所不爭執，堪信為真實。
四、得心證之理由：　　
（一）按因故意或過失，不法侵害他人權利者，負損害賠償責任
      。土地上之建築物或其他工作物所致他人權利之損害，由
      工作物之所有人負賠償責任，但其對於設置或保管並無欠
      缺，或損害非因設置或保管有欠缺，或於防止損害之發生
      ，已盡相當之注意者，不在此限。負損害賠償責任者，除
      法律另有規定或契約另有訂定外，應回復他方損害發生前
      之原狀。第1項情形，債權人得請求支付回復原狀所必要
      之費用，以代回復原狀。民法第184條第1項前段、第191
      條第1項、第213條第1項及第3項分別定有明文。次按專有
      部分之共同壁及樓地板或其內之管線，其維修費用由該共
      同壁雙方或樓地板上下方之區分所有權人共同負擔，但修
      繕費係因可歸責於區分所有權人之事由所致者，由該區分
      所有權人負擔。公寓大廈管理條例第12條亦定有明文。另
      民法第191條第1項所謂土地上之工作物，係指以人工作成
      之設施，建築物係其例示，而建築物內部之設備如天花板
      、樓梯、水電配置管線設備等，屬建築物之成分者，為建
      築物之一部，亦應包括在內，且除非工作物所有人能舉證
      證明上開法條但書所示之情形存在，得免負侵權行為損害
      賠償責任外，因土地上之工作物造成他人之損害，即依法
      推定工作物所有人有過失，而應負侵權行為損害賠償責任
      。
（二）關於原告請求被告修復系爭4樓漏水部分：
　 1、原告主張系爭3樓後陽台及房間之天花板漏水與系爭4樓有
      關，為被告所否認。而本院前就原告主張之上開情事於11
      0年5月5日囑託防水協進會就：系爭3樓後陽台天花板是否
      有漏水情形？倘是：⑴該漏水面積範圍為何？⑵系爭3樓漏
      水是否與系爭4樓有關、抑或有其他共同造成漏水之原因
      ？（見本院卷第93頁）等進行鑑定，嗣防水協進會於110
      年9月22日檢送台防（110）工協會字第305號鑑定報告書
      ，鑑定結果為：「…13.綜上數據測試研判漏水原因：為（
      系爭4樓）房屋，後陽台地坪與排水管周邊混凝土層有破
      裂或縫隙，致在清洗及使用時會造成樓下（下稱系爭3樓
      ）房屋之相對應位置後陽台天花板及房間天花板會有漏水
      現象。又因（系爭4樓）房屋，後陽台防水層也會因使用
      年限已到會有破損或氧化現象，水源會加速滲漏至（系爭
      3樓）後陽台天花板及房間天花板，造成混凝土出現壁癌
      及房間木作裝潢上出現滲漏水及潮濕現象。該建築物經過
      長期、溫度或濕度變化…等原因，造成局部結構體產生裂
      縫，水分會沿裂縫或損壞處滲入樓板及牆壁內，而造成內
      部含水量增加，使天花板及牆面滲水並長期含水量增加，
      這些水分進而分解水泥內之鈣、鎂、鉀等鹽類並與之反應
      形成氫氧化物。而這些氫氧化物由濕氣帶與空氣中之二氧
      化碳反應後，形成白色膨脹之碳酸鹽結晶體（俗稱壁癌）
      …15.鑑定事項：…①後陽台有漏水情形。②後陽台範圍面積
      為長度317公分*寬度94公分，為2.98平方公尺。房間天花
      板範圍面積為長度279公分*寬度94公分，為2.62平方公尺
      ，為0.79255坪。共計2處。…①是與系爭4樓有關。②業經檢
      測沒有其他共同造成漏水之原因。…」等語（見本院卷第1
      25至127頁），堪認系爭3樓後陽台及房間之天花板漏水與
      系爭4樓後陽台地坪與排水管周邊混凝土層有破裂或縫隙
      所導致。又被告為系爭4樓之所有權人，系爭4樓為被告使
      用範圍，被告本應負管理、維護及修繕之責。是被告未盡
      其維護修繕之義務，導致系爭3樓受有損害，兩者間有因
      果關係，原告請求被告應將系爭4樓依系爭鑑定報告書（
      附件5）第36至42頁所示之方式修復至不漏水狀態，應屬
      有據。
　 2、至被告辯稱依系爭鑑定報告書系爭3樓後陽台及房間之天
      花板於測量前既均呈現乾燥狀態，則可證系爭4樓後陽台
      並無漏水之情形云云。此經防水協進會函覆以：系爭3樓
      後陽台天花板及房間天花板，無論現場乾或濕依據本會鑑
      定作業標準流程都要測量數據，其原因為要作試水（前、
      後）數據比較以達準確度。又被告辯稱防水協進會所作成
      之系爭鑑定報告書，並未指出系爭4樓排水管及地坪與排
      水管周邊混凝土破損或裂縫所在位置，或提出系爭4樓後
      陽台防水層防水年限已到期或破損氧化之證明，系爭鑑定
      報告書所述之漏水原因僅屬防水協進會之臆測並非事實云
      云。此經防水協進會函覆以：系爭4樓後陽台地坪防水層
      只要一有破損，很難明確指示何處，除非明顯滲透水，因
      為它施工於結構體層為一體性就像「碗」，可用試水方式
      搭配儀器測得。另被告辯稱系爭4樓平時不可能以鑑定機
      關所採取之非常態蓄水方式將系爭4樓後陽台蓄水長達1時
      30分鐘云云。此經防水協進會函覆以：4樓後陽台不積水
      測試，3樓後陽台頂板與房間頂板4樓用水也還是會漏水到
      樓下3樓。因為本案造成漏水因素是4樓陽台防水層及結構
      體的問題，積水只是在檢測4樓防水層及結構體有沒有破
      損，如有就會漏水到樓下3樓天花板又測試過程積水持續
      長達1個半小時即是試水標準，而本件系爭4樓後陽台地坪
      滲漏水至系爭3樓後陽台天花板之比例為100%等語(見本院
      卷第273至283頁)。是由上述函覆可知，系爭4樓後陽台地
      坪造成系爭3樓後陽台天花板滲漏水之比例為100%，且測
      量前測試位置之數據為11.2%至16%並無礙於系爭4樓後陽
      台地坪確有造成系爭3樓後陽台天花板滲漏水之事實，且
      防水協進會亦說明系爭4樓後陽台地坪防水層一經破損，
      即難以明確指出破損處，但可以試水及搭配儀器檢測。而
      本件既經防水協進會就系爭4樓是否造成系爭3樓房間及後
      陽台天花板漏水等事項進行檢測，認系爭3樓後陽台及房
      間之天花板漏水與系爭4樓後陽台地坪與排水管周邊混凝
      土層有破裂或縫隙所導致，已如前述，則被告上開所辯，
      即屬無據。至被告另抗辯系爭鑑定報告書所述之漏水原因
      僅為防水協進會之臆測云云。然查，本院於110年3月25日
      言詞辯論期日已分別詢問兩造對於鑑定單位之意見，嗣被
      告於110年3月26日具狀同意由防水協進會進會鑑定；原告
      則於110年3月31日具狀同意由防水協進會進會鑑定，可謂
      就兩造給予其嚴密之訴訟程序保障，且防水協進會之鑑定
      人憑其專業智識或經驗法則，採取何種鑑定方法加以鑑定
      本屬於鑑定人實施鑑定之方法，只要其採取之鑑定方法，
      不違背專業智識或經驗法則，即可採信，而被告僅空言辯
      稱系爭補充說明與事實不符，且防水協進會應具體指出系
      爭4樓排水管及地坪與排水管周邊混凝土破損或裂縫所在
      位置，或提出系爭4樓後陽台防水層防水年限已到期或破
      損氧化之證明，然未具體指摘系爭鑑定報告書違反何專業
      智識或經驗法則，則被告所辯，即無可採。
（三）關於原告請求被告給付系爭3樓之房間天花板修復費用5萬
      3,939元、後陽台天花板修復費用3萬4,590元及因電線短
      路致支出之修復費用6,000元部分：
　　　原告主張系爭3樓後陽台及房間之天花板漏水與系爭4樓有
      關，被告應賠償原告房間天花板修復費用5萬3,939元、後
      陽台天花板修復費用3萬4,590元及因電線短路致支出之修
      復費用6,000元等節，業據提出統一發票為證（見本院卷
      第31頁、第33頁）。而就原告請求上開損害賠償部分，前
      經本院就：⑶系爭3樓漏水倘與系爭4樓有關，系爭4樓修復
      漏水所需之必要方式、項目及金額各為何？⑷系爭3樓所造
      成之損害為何？原告所提之系爭3樓因漏水導致電線接頭
      漏電短路修復費用6,000元（本院卷第31頁）…是否屬必要
      之修復方式及金額？等事項委請防水協進會進行鑑定，依
      系爭鑑定報告書之鑑定結果：「…如本案鑑定報告書。（
      附件五、修復方式與計價概估）第36至42頁。…①（系爭3
      樓）漏水所造成之損害，依據現況除後陽台天花板及房間
      天花板混凝土壁癌外，還有後陽台照明設備因漏水之因素
      造成內部電線短路而無法正常運作，及熱水器因為漏水致
      混凝土與油漆掉落至熱水器內部造成阻塞而無法正常運作
      。②為尚屬合理必要之修復方式及金額。」（見本院卷第1
      27至129頁）。是系爭3樓後陽台及房間之天花板漏水與系
      爭4樓有關，已如前述，原告依據上開規定請求被告賠償
      系爭3樓因漏水所受之損害，應屬有據。又依系爭鑑定書
      所載，系爭3樓房間天花板修復費用5萬3,939元、後陽台
      天花板修復費用3萬4,590元及電短路修復費用6,000元，
      均屬必要費用。從而，原告請求被告賠償上開費用計9萬4
      ,529元（計算式：5萬3,939元＋3萬4,590元＋6,000元＝9萬4
      ,529元），應屬有據。
（四）關於原告請求被告賠償天花板開孔費用4,500元部分：
　　　按所謂訴訟費用，包括裁判費、民事訴訟法第77條之23至
      第77條之25所定之費用，即訴訟文書之影印費、攝影費、
      抄錄費、翻譯費、證人及鑑定人日旅費，及其他進行訴訟
      之必要費用。查原告於109年12月22日提起本件訴訟，並
      於訴訟中委請訴外人吳銘舜就系爭3樓天花板進行開孔，
      以利防水協進會進行鑑定，並支出費用4,500元等情，有
      收據在卷可憑（見本院卷第199頁），經核上開費用係屬
      為進行訴訟所必要之支出，依民事訴訟法第87條第1項規
      定，應由法院為終局判決時，依職權為訴訟費用之裁判。
      至訴訟費用之負擔，則應依民事訴訟法第三章第三節之規
      定辦理。因此，上開費用既非屬原告得依侵權行為損害賠
      償請求權請求被告賠償之項目，則原告此部分之請求，難
      認有據。
（五）關於原告請求被告賠償精神慰撫金10萬元部分：　
　　　按不法侵害他人之身體、健康、名譽、自由、信用、隱私
      、貞操，或不法侵害其他人格法益而情節重大者，被害人
      雖非財產上之損害，亦得請求賠償相當之金額，民法第19
      5條第1項前段定有明文。又按於他人居住區域發出超越一
      般人社會生活所能容忍之噪音，應屬不法侵害他人居住安
      寧之人格利益，如其情節重大，被害人非不得依民法第19
      5條第1項規定請求賠償相當之金額（最高法院92年度台上
      字第164號判決意旨參照）。是嚴重漏水影響居住品質，
      參酌前揭最高法院判決意旨，固應構成居住安寧之人格利
      益受侵害，惟仍應以「情節重大」為要件，始得請求非財
      產上之損害賠償。原告主張系爭3樓後陽台及房間之天花
      板滲漏水，致其居住安寧嚴重受到侵害云云。查系爭4樓
      後陽台雖有導致系爭3樓房間及後陽台天花板漏水，已如
      前述。然觀諸系爭3樓後陽台及房間之天花板並非係持續
      不間斷之漏水；且參以原告嗣後以塑膠布包覆後陽台之天
      花板尚得避免系爭3樓後陽台天花板因系爭4樓漏水所造成
      之粉塵掉落（見本院卷第79頁）；併參以系爭3樓後陽台
      及房間之天花板非以大額工程始可修復，可認原告本件主
      張之漏水範圍及所致損害程度尚非重大，是原告依據民法
      第195條第1項前段規定請求被告給付精神慰撫金10萬元，
      應屬無據。
五、綜上所述，原告請求（一）被告應將系爭4樓依系爭鑑定報
    告書（附件5）第36至42頁所載處理順序及工程項目修復至
    不再漏水狀態。（二）被告應給付原告9萬4,529元，及其中
    5萬1,250元自起訴狀繕本送達翌日即110年1月1日（見本院
    卷第43頁）起，暨其中4萬3,279元自111年5月24日（因原告
    未舉證說明其準備一暨減縮聲明狀自行送達被告之時間，則
    本院以111年5月23日言詞辯論期日為據）起，均至清償日止
    ，按週年利率5％計算之利息，為有理由，應予准許。逾此部
    分，為無理由，應予駁回。　　　　
六、本件事證已臻明確，兩造其餘攻擊防禦方法及舉證，核與本
    件判決結果無影響，爰不另予一一論述，併此敘明。　    
七、本件原告勝訴部分係就民事訴訟法第427條第1項訴訟適用簡
    易程序所為被告敗訴之判決，依同法第389條第1項第3款規
    定，應依職權宣告假執行。並依同法第392條第2項規定，依
    職權宣告被告預供擔保後，得免為假執行。
八、訴訟費用負擔依據：民事訴訟法第79條。
中　　華　　民　　國　　111 　年　　7 　　月　　27　　日
                  臺北簡易庭  法  官  陳家淳
以上正本證明與原本無異。
如不服本判決，應於判決送達後20日內向本庭（臺北市○○○路0段
000巷0號）提出上訴狀。（須按他造當事人之人數附繕本）如委
任律師提起上訴者，應一併繳納上訴審裁判費。
中　　華　　民　　國　　111 　年　　8 　　月　　3 　　日
                              書記官  蘇炫綺